【裁判字號】    98,重訴,68
【裁判日期】    981231
【裁判案由】    損害賠償
【裁判全文】
臺灣嘉義地方法院民事判決              98年度重訴字第68號
原      告  丙○○
訴訟代理人  湯光民律師
複 代理 人  甲○○
被      告  乙○○
訴訟代理人  顏伯奇律師
上列當事人間因被告過失傷害案件，原告提起刑事附帶民事訴訟
請求損害賠償，經本院刑事庭以97年度交簡上附民字第11號裁定
移送前來，本院於民國98年12月18日言詞辯論終結，判決如下：
    主  文
原告之訴駁回。
訴訟費用由原告負擔。
    事實及理由
一、原告主張：原告於民國96年6月23日在嘉義縣六腳鄉○○○號
    縣道「灣內大橋」東端處之無號誌交岔路口附近，遭被告駕
    駛自用小客車以時速60至70公里超速撞擊，身體因而受到嚴
    重撞擊頭部倒地，造成顱內嚴重出血，曾施行腦部開顱手術
    ，因此患有精神官能症，隨時具有強烈不安與緊張感，嚴重
    到引起自律神經功能過於亢奮、失調等身體不適，甚至與他
    人無法正常交談，生活起居無法自理，長期依賴親友照料，
    屬刑法第10條第4項第3款毀敗語能、味能或嗅能及第6款重
    大不治或難治之重傷害，長庚醫院醫師專業判斷，原告重傷
    害症狀均係車禍導致，保險公司亦認原告有殘廢等級第7級
    之重傷害，爰依民法第184條、第195條第1項規定，請求被
    告賠償醫療費用、無法工作損失、看護費用及精神慰撫金等
    情。並為訴之聲明：被告應給付原告新臺幣（下同）10,792
    ,154元及自起訴狀繕本送達翌日起至清償日止，按週年利率
    百分之5計算之利息。
二、被告答辯以：原告復原狀況良好，可自行到庭，行動自如，
    無生活起居無法自理之情，鈞院97年度交簡上字第16號刑事
    判決理由亦認原告並非無法與人正常交談，生活起居無法自
    理情事，財團法人長庚紀念醫院嘉義分院（下簡稱長庚醫院
    ）函文所指嗅覺喪失、人格改變、重複性言語及記憶力差、
    被害妄想乃原告及家人單方面陳述，該症狀無法透過科學儀
    器確認，且被告否認該症狀不應列入被告因車禍所受傷害。
    又依長庚醫院精神科臨床心理報告指原告子女不關心、大兒
    子酗酒等因素均於車禍前存在，使原告有憂鬱症狀，原告憂
    鬱性精神官能症並非當然係車禍造成，憂鬱症醫療費用不應
    認為屬車禍損害。且原告車禍發生後需人照料之時間，未見
    原告舉證，原告大兒子有酗酒習慣，難認能照料原告，應駁
    回原告日後均需他人照料之看護費用請求。被告否認原告有
    無法勞動之情事，原告車禍時67歲，已超過勞動基準法規定
    60歲強制退休年齡，無工作能力，原告財產清單並無原告領
    取薪資之證明，原告請求工作損失，實屬無據。原告之憂鬱
    症並非車禍造成，且原告財產眾多，被告擔任貨運公司司機
    ，每月收入約3萬元，需扶養中風之母親，經濟壓力相當大
    ，請酌減慰撫金賠償。又原告長年居住該處，明知事發處乃
    交岔路口仍未禮讓直行之被告車輛，導致車禍發生，原告至
    少有9成過失，應依民法第217條規定減輕被告賠償金額等語
    。並為聲明：駁回原告之訴。
三、原告主張於上揭時、地與被告駕駛之自用小客車發生車禍，
    原告受傷送醫治療等情，被告不爭執，並有醫療費用明細及
    收據在卷可稽，並經本院調取相關刑案亦即本院97年度交簡
    上字第16號刑事案卷核閱屬實，堪信為真。
四、原告主張因本件車禍造成重傷害，致患有精神官能症，無法
    工作且需親友照料，請求被告賠償共計10,792,154元損害賠
    償等情，為被告否認並辯稱：原告恢復情況良好，憂鬱症並
    非車禍造成，且原告於車禍發生時已過強制退休年齡，無工
    作損失，且原告應負至少9成過失等語，則本件爭點在於本
    件車禍兩造過失比例及被告應賠償金額若干為適當。經查：
  (一)經本院調取上開刑案卷宗，被告於96年6月23日凌晨5時許，
    駕駛車牌號碼QG-8241號自用小客車，沿嘉義縣六腳鄉○○○
    號縣道內側車道由西往東方向行駛，途經嘉義縣六腳鄉○○○
    號縣道「灣內大橋」東端處之無號誌交岔路口時，被告原應
    注意駕駛車輛於劃設有分向限制線，而未設有速限標誌之道
    路行駛時，行車時速不得超過50公里，且行經無號誌交岔路
    口，應減速慢行，作隨時停車之準備，而依當時路況並無不
    能注意情事，竟疏未注意及此，貿然以時速約60至70公里超
    速行駛，適有同向前方車道原告騎乘車牌號碼LYD-901號普
    通重型機車，沿分向限制線右側附近由西往東行經前揭事故
    地點時，亦疏未注意汽車行駛至交岔路口時，右轉彎車應讓
    直行車先行，即貿然右轉欲至灣內大橋下，被告所駕駛之自
    用小客車不慎自後撞擊原告所騎乘之機車右側車身，致原告
    人車倒地受有顱內出血及其他精神官能症之傷害等情，有道
    路交通事故調查報告表、交通事故談話紀錄表、長庚醫院診
    斷證明書及交通事故地點照片等資料在卷可稽，而原告案發
    當時，騎乘機車沿分向限制線右側附近，由西往東至事故地
    點時，即右轉欲至灣內大橋下等情，業據原告於警詢及本院
    刑案審理時陳述在卷可稽（見警卷第8頁、刑事卷一第53頁
    ），參酌卷附道路交通事故現場圖及照片所示現場跡證，堪
    認原告騎乘機車於事發時確有右轉行為，故機車右側車身遭
    被告所駕駛之自小客車撞及而毀損，並呈右斜左側車身倒地
    狀態。按駕駛車輛之行車時速不得超過50公里，且行經無號
    誌交岔路口，應減速慢行，作隨時停車之準備，道路交通安
    全規則第93條第1項第1、2款定有明文。被告駕駛車輛自應
    注意上開規定，且依道路交通事故調查報告表所示，事發當
    時天候晴、晨光、柏油路面乾燥無缺陷、無障礙物、視距良
    好，並無不能注意情事，被告疏未注意因而肇事，致原告受
    有上開傷害，被告駕車確有過失。又原告雖亦有行駛至交叉
    路口轉彎車未讓直行車先行，並隨時採取必要安全措施等違
    反道路交通安全規則第102條第1項第7款、第94條第3項之情
    事，惟此無礙被告過失責任之認定。本件事故經送臺灣省嘉
    雲區車輛行車事故鑑定委員會鑑定結果認：原告駕駛普通重
    機車，行經無號誌交岔路口，自分向限制線右側附近，右轉
    彎車未讓直行車先行，為肇事主因。被告駕駛自小客車，行
    經無號誌交岔路口，未減速反超速行駛，為肇事次因等情，
    有該委員會97年8月19日嘉雲鑑970446字第0975802560號函
    附鑑定意見書附於刑事案卷可參，再經送臺灣省車輛行車事
    故覆議鑑定委員會覆議，亦維持前揭鑑定意見，此亦有覆議
    委員會97年12月17日覆議字第0976204743號函文附於刑事案
    卷可稽，且被告因本件車禍犯過失傷害罪，經本院刑事庭判
    處有期徒刑4月，得易科罰金確定在案，有上開刑事判決在
    卷可按，益徵被告之駕車行為確有過失。原告因本件車禍受
    有傷害，與被告過失行為間，具有相當因果關係，原告主張
    被告應負過失侵權行為責任，應予採信。另原告主張其所受
    傷害符合刑法第10條規定之重傷害，然就原告所受傷害經送
    請長庚醫院鑑定，該院函覆鑑定結果略以：原告車禍受傷後
    部分認知功能下降，情緒亦間接受到影響，而處於憂鬱症狀
    態，成為「精神官能症」及部分自律神經失調，與人交談的
    能力部分受到影響，惟應未達毀敗語能之程度，原告生活勉
    強可以自理，應未符合其他於身體或健康有重大不治或難治
    之情形。又一般味覺及嗅覺為患者主觀陳述，難以依科學儀
    器量化範圍，故關於原告味能及嗅能是否達毀敗程度，無法
    適當衡量等情，有該院97年6月12日（97）長庚院嘉字第006
    05號函文附於刑事案卷足憑，尚難認原告受有刑法第10條規
    定之重傷害，併此敘明。
  (二)按因故意或過失，不法侵害他人之權利者，負損害賠償責任
    ；不法侵害他人之身體或健康者，對於被害人因此喪失或減
    少勞動能力或增加生活上之需要時，應負損害賠償責任。不
    法侵害他人之身體、健康、名譽、自由、信用、隱私、貞操
    ，或不法侵害其他人格法益而情節重大者，被害人雖非財產
    上之損害，亦得請求賠償相當之金額。民法第184條第1項前
    段、第193條第1項、第195條第1項分別定有明文。原告既因
    被告之過失侵權行為而受有損害，依上揭規定，原告自得請
    求被告負賠償責任，茲就原告請求賠償之費用，是否應予准
    許，分述如下：
  1.醫療費用部分：原告主張自受傷至97年2月14日就醫費用共
    計30,000元等情，業經提出長庚醫院醫療費用收據為證，經
    核與長庚醫院98年7月24日（98）長庚院嘉字第00777號函附
    醫療費用繳費證明明細資料尚無不合，被告雖抗辯憂鬱症醫
    療費用應予扣除，然經本院函詢原告就診之長庚醫院，該院
    函覆以「一般車禍產生之精神及情緒反應不一，不一定會發
    生憂鬱性精神官能症，但依本件車禍情形，其發生憂鬱性精
    神官能症之可能性極高」等情，有該院98年9月30日（98）
    長庚院嘉字第00930號函文在卷可稽，原告此部分請求應予
    准許。
  2.無法工作損失部分：原告主張車禍發生前務農打零工為生，
    平均每月收入至少25,860元，以原告剩餘年齡依照霍夫曼計
    算法計算，原告因此導致工作損失所得計4,108,254元，如
    認每月收入25,860元不可採，亦主張依勞委會公布之最低薪
    資17,280元為準等情，雖提出郵局匯款單影本3張為證，然
    此為被告否認並辯稱：原告車禍當時已67歲，不得請求工作
    損失等語。查原告為30年10月11日生，有戶籍謄本在卷可稽
    ，原告提出之郵局匯款單並無支付原因記載，尚難據為原告
    工作所得，參以原告本件車禍發生時係欲前往農田工作乙節
    ，業經原告於警詢時陳明（見警卷第8頁），被告對此並未
    爭執，可認原告尚有勞動能力，茲審酌原告於96年6月23日
    發生車禍時滿66歲，已逾法定退休年齡，其所受喪失勞動能
    力之損失以原告主張之基本工資計算1年為當，從而原告請
    求207,360元（17,28012）無法工作損失部分，應予准許
    ，逾此部分之請求，為無理由，不應准許。
  3.看護費用部分：原告主張自車禍受傷住院開刀至出院後居家
    休養期間，均賴他人照料，原告之長子黃方利將工廠月薪23
    ,000元之工作辭退，24小時專心照料原告，則以原告剩餘生
    存期間18.31年按霍夫曼公式計算，原告請求看護費用共計3
    ,653,900元等情，雖提出看護費用計算表、簡易生命表、訴
    外人黃方利出具之照護證明為證，然此為被告否認並辯稱：
    原告恢復情況良好，出院後無看護必要，且依長庚醫院精神
    科臨床心裡報告內容所示訴外人黃方利有酗酒習慣，難認由
    其照料原告等情。經本院函詢長庚醫院結果，該院函覆以：
    原告96年6月23日主要因外傷性腦出血至該院急診，住院治
    療至96年7月12日出院，住院期間需人全日照顧，出院後建
    議休養2到3個月，該院住院病患於住院期間若僱用該院推介
    之照顧服務員，收費標準為24小時2,000元；原告出院後建
    議休養2到3個月，此期間日常生活需專人看護，但簡單的事
    情應可自理等情，有該院98年7月24日（98）長庚院嘉字第
    00777號及98年11月18日（98）長庚院嘉字第01070號函文在
    卷可稽，則依上開醫院函文，原告請求住院及出院3個月內
    全日看護費用，依每日2,000元計算，共計220,000元（110
    2,000）部分尚屬合理，應予准許，逾此部分之請求，不
    應准許。
  4.精神慰撫金部分：原告主張事發時已高齡，遭被告超速撞擊
    身體及頭部受有重大傷害，施行開顱手術，至今持續追蹤治
    療，生活起居皆需仰賴他人照料造成身心極大痛苦，更因此
    患得憂鬱性精神官能症，故請求精神慰撫金3,000,000元等
    情，為被告否認並辯稱原告憂鬱症與車禍無關且金額太高等
    語。按慰藉金之賠償須以人格權遭遇侵害，使精神上受有痛
    苦為必要，其核給之標準固與財產上損害之計算不同，然非
    不可斟酌雙方身分資力與加害程度，及其他各種情形核定相
    當之數額，最高法院51年臺上字第223號判例意旨可資參照
    。本院審酌車禍情節、被告目前擔任司機工作，月入約3萬
    元，有中風母親須扶養（有身心障礙手冊附卷可稽），原告
    本得耕作自理生活，因本件車禍受傷程度及長庚醫院98年7
    月24日及同年11月18日函文所示原告憂鬱性精神官能症與車
    禍所受傷害相關，且有強制汽車保險殘廢給付標準表第8項
    即殘廢等級第7級之後遺症，原告精神上確受有極大痛苦等
    兩造之身分、地位及經濟能力，認原告請求於1,000,000元
    範圍內，堪認適當，逾此部分不應准許。
  5.基上，原告因本件車禍所受之損害額度應為1,457,360元（
    即30,000＋207,360＋220,000＋1,000,000）。
  (三)按損害之發生或擴大，被害人與有過失者，法院得減輕賠償
    金額或免除之，民法第217條第1項定有明文。經查本件車禍
    係兩造均有違反上揭道路交通安全規則規定之過失，而發生
    碰撞致原告受傷，且本件經送臺灣省嘉雲區車輛行車事故鑑
    定委員會鑑定及臺灣省車輛行車事故覆議鑑定委員會覆議結
    果，原告為肇事主因，被告為肇事次因，已如上述，是以原
    告及被告肇事主、次因之上開情節，本院認本件車禍肇事責
    任，由被告負十分之四之過失責任，應屬公允。依此計算，
    則原告所得請求之金額為582,944元（即1,457,3600.4）
    ，逾此部分，為無理由，應予駁回。
  (四)再按保險人依強制汽車責任保險法規定所為之保險給付，視
    為被保險人損害賠償金額之一部分；被保險人受賠償請求時
    ，得扣除之。強制汽車責任保險法第32條定有明文。查原告
    於本件交通事故發生後，已領有強制汽車責任險保險金595,
    083元等情，業經旺旺友聯產物保險股份有限公司98年6月18
    日（98）旺總車賠字第1000號函附汽車肇事賠償給付結案同
    意書及理賠計算書影本在卷可稽，是依上開說明，此等給付
    既屬保險人依強制汽車責任保險法所為之保險給付項目，依
    法自應視為加害人損害賠償金額之一部分，是原告前開所得
    請求之金額，扣除保險給付後，已無可請求金額。
五、綜上，原告依侵權行為法律關係，得請求之金額於扣除汽車
    責任保險金後，已無請求金額。從而，原告請求被告給付10
     ,792,154元及自訴狀繕本送達之翌日起至清償日止按年息5
    ％計算之利息，為無理由，應予駁回。
六、本件事證已臻明確，兩造其餘攻擊防禦方法及所提未經援用
    之證據，經本院審酌後，認為均不足以影響本判決之結果，
    自無逐一詳予論駁之必要，併此敘明。
七、據上論結，原告之訴為無理由，依民事訴訟法第78條，判決
    如主文。
中    華    民    國    98    年    12    月    31    日
                  民事第三庭  法  官  陳端宜
上為正本係照原本作成。
如對本判決上訴須於判決送達後20日內向本院提出上訴狀。
中    華    民    國    98    年    12    月    31    日
                              書記官  王美珍

司法院資訊處製作；財團法人民間司法改革基金會備份。
